---
title: "Manipulation des données à l'aide de dplyr : partie 1"
output: 
  learnr::tutorial:
    progressive: true
    allow_skip: true
    df_print: paged
runtime: shiny_prerendered
description: >
  Apprenez à manipuler les données avec le package dplyr.
---


## Overview

Au cours de cette session, nous apprendrons à manipuler les données et, en particulier, à sélectionner/modifier/créer des colonnes, à filtrer/ordonner des lignes et à calculer des résumés statistiques. Savoir manipuler des données est une compétence essentielle que toute personne travaillant avec des données doit acquérir. Nous nous concentrerons sur l'utilisation du package `dplyr`, qui fait partie de tidyverse, comme ggplot2, et qui est probablement le package le plus utilisé pour ce type de manipulation de données. Je dis ce *type de manipulation de données*, parce que nous n'allons pas parler de manipulations plus avancées comme la fusion de differents jeux de données ou le passage du format large au format long. Nous en parlerons plus tard, lors de la dernière session du cours.

Cette session est divisée en deux parties, et vous aurez une série d'exercices et de questions en cours de route et à la fin.

1. Dans la première partie - ce tutoriel - nous nous concentrerons principalement sur l'apprentissage de 5 des 6 fonctions de base du package dplyr. Ces fonctions vous aideront à effectuer toutes les manipulations de données mentionnées dans la première phrase, c'est-à-dire :
    + sélectionner des colonnes - avec `select()`
    + selectionner des lignes - avec `filter()`
    + réordonner les lignes - avec `arrange()`
    + calculer des résumés statistiques - avec `summarise()`
    + créer/modifier des colonnes - avec `mutate()`

2. Dans la deuxième partie, nous apprendrons à combiner efficacement toutes ces fonctions et quelques nouvelles, pour effectuer toutes les séquences complexes de manipulations dont vous aurez besoin dans votre travail. En particulier, nous apprendrons à
    + effectuer une séquence de manipulation en sauvegardant et en réutilisant le résultat des fonctions
    + utiliser la fonction `group_by()` qui permettra de faire des manipulations par groupes d'observations
    + utiliser l'operateur `%>%`, un opérateur similaire au `+` dans ggplot, qui permet d'effectuer très facilement un ensemble de manipulations sur un tableau de données


Commençons par une vidéo où je vous donne plus d'informations sur la manipulation des données, le package dplyr et ses fonctions de base.

![](https://youtu.be/koj23uKL45I)



```{r setup, include=FALSE}
library(learnr)
library(dplyr)
library(knitr)
tutorial_options(exercise.timelimit = 10)
options(max.print=50)
BeanSurvey<-readRDS("bean_survey.RDS")
```


### chargement de dplyr

Comme ggplot, dplyr est une librairie supplémentaire qui doit être installée puis chargée. Nous n'avons pas encore appris à faire ca, mais dans ce manuel, dplyr est déjà préchargé, nous sommes donc prêts à aller découvrir les fonctions principales de dplyr !

### les données

Nous utiliserons pour ce tutoriel une version légèrement modifiée du jeu de données "BeanSurvey" que vous avez déjà exploré dans le précédent tutoriel. Il est déjà chargé et l'on peut y jeter un coup d'œil rapide en tapant simplement le nom du tableau de donnees :
```{r dataset, exercise = TRUE}
BeanSurvey
```
Jetez un coup d'œil à l'annexe si vous voulez y jeter un meilleur coup d'œil et vous rappeler de la signification de chaque variable.





## select()

La fonction `select()` vous permet de récupérer des colonnes d'un tableau de données. Ce n'est pas la fonction la plus importante de dplyr, mais c'est probablement l'une des plus simples. Dans la fonction, vous indiquez d'abord le tableau de données, puis les colonnes que vous voulez conserver

Retrouvons d'abord la colonne "AGEHH".

```{r select_1, exercise = TRUE}
select(BeanSurvey, AGEHH)
```

Vous verrez que toutes les fonctions de dplyr sont basées sur la même syntaxe de base où le premier argument est un tableau de données. Ici, notre tableau de données est appelé "BeanSurvey", donc la première chose que nous écrivons entre les parenthèses de la fonction est "BeanSurvey". Ensuite, nous avons indiqué le nom de la colonne à extraire, c'est-à-dire "AGEHH".

Pour récupérer plus d'une colonne, il suffit d'énumérer toutes les colonnes que vous voulez, en les séparant par des virgules.

```{r select_2, exercise = TRUE}
select(BeanSurvey, VILLAGE, GENDERHH, AGEHH, LANDAREA)
```


N'oubliez pas que R est sensible à la casse, au fait. Si vous écrivez mal le nom d'une colonne, cela ne fonctionnera pas !  Pouvez-vous repérer ce qui ne va pas dans la commande ci-dessous ? Faites les corrections nécessaires pour qu'elle fonctionne, et vérifiez la solution si vous avez du mal.

```{r select_2_bis, exercise = TRUE}
select(BeanSurvey, village, GENDERH, LANDAREA)
```

```{r select_2_bis-solution}
#  "village" doit être écrit en majuscules !
# Si vous le corrigez, cela ne fonctionnera toujours pas, car la colonne GENDERH n'existe pas.
# Il faut écrire "GENDERHH" (avec deux "H" au lieu d'un seul)
# Voici la commande correcte :
select(BeanSurvey, VILLAGE, GENDERHH, LANDAREA)
```


`select()` suit vos instructions, donc si vous changez l'ordre des colonnes dans votre commande, l'ordre dans la sortie changera également.

```{r select_3, exercise = TRUE}
select(BeanSurvey, GENDERHH, LANDAREA, VILLAGE, ID)

```

La première colonne de notre jeu de données, "ID", est maintenant affichée en dernier !


Lorsque vous voulez récupérer de nombreuses colonnes, il devient rapidement pénible de les énumérer toutes individuellement. A la place, vous pouvez utiliser un deux-points `:` qui demande à R de récupérer toutes les colonnes qui sont positionnées entre les colonnes que vous indiquez à gauche et à droite du deux-points. Vous pourriez traduire les deux points par **à** et `MATOKE:COFFEE` par "toutes les colonnes de MATOKE **à** COFFEE" . Donc dans la commande suivante, nous demandons à R de récupérer toutes les colonnes de MATOKE à COFFEE :

```{r select_4, exercise = TRUE}
select(BeanSurvey, MATOKE:COFFEE)
```

Et vous pouvez combiner les deux méthodes pour essayer d'obtenir toutes les colonnes que vous voulez avec le moins d'efforts possible.

```{r select_5, exercise = TRUE}
select(BeanSurvey, OCCUHH, MATOKE:COFFEE, INTERCROP)
```

Notez que si vous avez du mal à trouver les noms de vos colonnes, `colnames()` est un moyen rapide de les lister toutes :
```{r select_5b, exercise=TRUE}
colnames(BeanSurvey)
```

**Question : Raccourcissez la commande suivante en utilisant l'opérateur "deux points" chaque fois que c'est possible **.
```{r select_6, exercise=TRUE}
select(BeanSurvey, VILLAGE, HHTYPE, GENDERHH, AGEHH, MATOKE, MAIZE, BEANS, BANANA, CASSAVA, COFFEE, LANDAREA, INTERCROP)
```

```{r select_6-solution}
select(BeanSurvey, VILLAGE:AGEHH, MATOKE:LANDAREA, INTERCROP)
```


## filter()

Lorsque vous souhaitez récupérer des lignes spécifiques plutôt que des colonnes, vous utilisez la fonction `filter()`. C'est une fonction que vous utiliserez très souvent, par exemple, pour filtrer les observations qui semblent être de mauvaise qualité ou qui ne sont pas pertinentes pour votre analyse. Son fonctionnement est similaire à celui de la fonction `select()` : nous écrivons d'abord le tableau de données, puis nous indiquons les lignes que nous voulons récupérer. Sauf que nos lignes n'ont pas de nom, nous utilisons donc des conditions sur certaines de nos colonnes a la place. Dans la commande ci-dessous, l'expression "ADULTS>3" indique à R que nous voulons toutes les lignes pour lesquelles la colonne "ADULTS" a une valeur supérieure à 3. Autrement dit, nous demandons à R de garder tous les ménages qui ont plus de 3 adultes


```{r filter_1, exercise = TRUE}
filter(BeanSurvey, ADULTS>3)
```

Comme vous pouvez le voir, R nous renvoie toutes les colonnes, mais le nombre de lignes est maintenant de 5 au lieu de 50.


Dans R, la syntaxe pour vérifier si une valeur est supérieure ou inférieure à une autre valeur est intuitive. Vous utilisez les symboles ">" et "<" comme nous venons de le faire.
Cependant, pour vérifier si une valeur est ÉGALE à une autre valeur, vous devez utiliser `==`, et non pas `=`. C'est parce qu'un simple signe d'égalité a une autre utilité :

- Un seul signe d'égalité est une *déclaration*. Lorsque vous écrivez "x=y", cela signifie que x est égal à y.
- Un signe double égal est une *question*. Quand vous écrivez "x==y", vous demandez a R ***Est-ce que x est égal à y ?***. Si la réponse est oui, la condition est vérifiée.

Donc, pour retrouver tous les ménages dont le chef de ménage est de sexe féminin, nous utilisons le signe double égal.
```{r filter_2, exercise = TRUE}
filter(BeanSurvey, GENDERHH=="female")
```
Dans la commande ci-dessus, R va vérifier toutes les lignes du tableau de données BeanSurvey et renvoie celles où la colonne "GENDERHH" prend la valeur "female". Notez les guillemets autour de *female*. Chaque fois que vous écrivez une chaîne de texte qui n'est pas un objet ou une colonne, vous devez l'encapsuler entre guillemets. Sinon, R essaiera de l'interpréter comme un objet ou le nom d'une colonne.


Notez également que dans R, vous n'obtiendrez pas toujours une erreur lorsque vous faites une faute. Par exemple, si vous écrivez "female" avec un F majuscule, vous n'obtiendrez tout simplement pas de résultat :

```{r filter_3, exercise = TRUE}
filter(BeanSurvey, GENDERHH=="Female")
```

C'est parce que même si R ne vous donne pas la réponse que vous voulez, la commande que vous avez écrite est tout à fait valable. Vous demandez à R de récupérer toutes les lignes où le sexe prend la valeur "Female". Il n'y en a pas, car R est sensible à la casse et "Female" est toujours écrit avec une minuscule **f** dans notre jeu de données. Si vous deviez cependant écrire "**GENDER**" au lieu de "**GENDERHH**" à gauche du signe "double égal", vous obtiendriez une erreur, car il n'y a pas de colonne nommée "GENDER", donc R ne peut pas vérifier la condition.



### en utilisant des conditions multiples

Vous pouvez également utiliser plusieurs conditions et des fonctions supplémentaires pour filtrer les lignes. Voici les principaux symboles logiques que vous pouvez utiliser lorsque vous créez des conditions dans R :

 `==` signifie EGALE  
`!=` signifie DIFFÉRENT  
`<` signifie INFERIEUR À  
`>` signifie SUPERIEUR À  
`<=` signifie INFERIEUR OU EGALE À 
`>=` signifie SUPERIEUR OU EGALE À

`&` signifie ET  
`|` signifie OU  
`!` signifie PAS 

Si vous n'êtes pas familier avec l'utilisation des opérations logiques, jetez un coup d'oeil aux 3 premières minutes de cette vidéo : <a href="https://www.youtube.com/watch?v=6PpQS-YLWDQ" target="_blank"> Tutoriel R - Opérateurs et vecteurs logiques en R </a>

Utilisons des conditions multiples dans quelques exemples. Une chose que vous devez faire pour vérifier la qualité de vos données est de les inspecter pour en vérifier la cohérence. Par exemple, il serait absurde que des ménages "cultivent des haricots pour la vente", mais "ne cultivent pas de haricots" ! C'est-à-dire que nous ne pouvons pas avoir en même temps la valeur de la colonne "SELLBEANS" egale a "Yes" et la valeur de la colonne "BEANS" egale a "No". Vérifions qu'aucune ligne ne satisfait à cette double condition absurde avec `filter()` :
```{r filter_4, exercise = TRUE}
filter(BeanSurvey, SELLBEANS=="Yes" & BEANS=="No")
```
Dans la commande ci-dessus, nous avons séparé les deux conditions avec `&`, qui est le symbole utilisé dans R pour 'ET', parce que nous voulons récupérer les lignes où `SELLBEANS=="Yes"` **ET** `BEANS=="No"`. R n'a récupéré aucune ligne, ce qui est une bonne chose. N'oubliez pas que R est sensible à la casse. Dans nos données, la valeur "Yes" est écrite avec un "Y" majuscule et un "es" minuscule, et la valeur "No" est écrite avec un "N" majuscule et un "o" minuscule. Il serait très facile de mal orthographier ces deux valeurs dans notre commande, ce qui nous amènerait à la même conclusion qu'il n'y a pas d'incohérence dans nos données, mais sans l'avoir testée correctement !

`filter()` peut également être utile pour explorer un sous-ensemble spécifique de la population. Par exemple, j'ai vu que le chef de famille de la plupart des ménages est soit un agriculteur (farmer), soit un pêcheur (fisherman). Je suis un peu curieux de savoir quels sont les ménages qui ne sont pas dans cette situation. Nous pouvons les retrouver en utilisant la commande suivante :
```{r filter_5, exercise = TRUE}
filter(BeanSurvey, !(OCCUHH=="Farmer" | OCCUHH=="Fisherman"))
```
La commande ci-dessus semble un peu compliquée, mais elle est en fait assez simple. Décomposons-la en étapes.

Le symbole `|` représente "OU", donc la commande suivante récupérerait tous les ménages dont le chef de famille est un agriculteur OU un pêcheur :
```{r filter_6, exercise = TRUE}
filter(BeanSurvey, OCCUHH=="Farmer" | OCCUHH=="Fisherman")
```

Les parenthèses sont utilisées pour regrouper des expressions, afin de forcer R à effectuer des opérations dans un ordre spécifique, exactement comme dans les opérations mathématiques de base. Encapsuler toute l'expression entre parenthèses ne change pas le résultat de notre commande :
```{r filter_7, exercise = TRUE}
filter(BeanSurvey, (OCCUHH=="Farmer" | OCCUHH=="Fisherman"))
```

Enfin, nous utilisons le symbole `!` qui représente "PAS", pour ne garder que les lignes où le chef de famille n'est **PAS** 'un agriculteur OU un pêcheur'.
```{r filter_8, exercise = TRUE}
filter(BeanSurvey, !(OCCUHH=="Farmer" | OCCUHH=="Fisherman"))
```

Les parenthèses sont importantes ici, car dans la logique booléenne, "PAS" a priorité sur "OU", donc en utilisant l'expression `!OCCUHH=="Farmer" | OCCUHH=="Fisherman"` nous récupérerions les lignes où *le chef de ménage n'est pas un agriculteur, OU le chef de ménage est un pêcheur*. Ce type de priorité est similaire à la priorité de la multiplication sur l'addition ou la soustraction. En mathématiques, le résultat du calcul 3 x 2 + 2 est 8. Pour que l'addition 2 + 2 soit effectuée avant la multiplication 3 x 2, il faut ajouter des parenthèses : 3 x (2 + 2). C'est la même chose avec PAS et OU.

Notez également que nous aurions pu récupérer nos ménages d'une autre manière, en utilisant "&" et "!=" (ET et EST DIFFERENT DE) au lieu de "|" et " !" (OU et PAS) :
```{r filter_9, exercise = TRUE}
filter(BeanSurvey, OCCUHH!="Farmer" & OCCUHH!="Fisherman")
```
En effet, la commande ci-dessus demande R pour les lignes où

> la profession du chef de ménage EST DIFFÉRENTE de celle d'agriculteur ET la profession du chef de ménage EST DIFFÉRENTE de celle de pêcheur.

Il y a souvent plusieurs façons différentes d'arriver au même résultat dans R. Nous pensons que les commandes que nous vous montrons dans ces classeurs sont bonnes pour travailler efficacement et ont un code lisible, mais si pour une raison quelconque vous voulez utiliser des commandes différentes, vous pouvez le faire !


### utiliser des fonctions dans une déclaration de condition

Dans une déclaration de condition, nous pouvons également utiliser des fonctions comme `max()` ou `min()` pour nous aider à filtrer. Récupérons les ménages dont la surface agricole est la plus importante :
```{r filter_10, exercise = TRUE}
filter(BeanSurvey, LANDAREA==max(LANDAREA))
```

Dans la commande ci-dessus, R calcule d'abord le résultat de `max(LANDAREA)` dans le tableau de données BeanSurvey, qui est 10 :
```{r filter_11, exercise = TRUE}
max(BeanSurvey$LANDAREA)
```

Et il effectue ensuite le filtrage correspondant :
```{r filter_12, exercise = TRUE}
filter(BeanSurvey, LANDAREA==10)
```

Comme vous le voyez, nous n'avons pas obtenu un seul résultat ici. C'est parce que le filtre récupère *toutes* les lignes qui remplissent la condition spécifiée, et nous avons plusieurs ménages dont la surface agricole est de 10 acres (cliquez sur la fleche noire pour acceder a la colonne `LANDAREA` dans le tableau des resultats).



**Question : écrivez la commande qui indiquerait le ménage qui a la plus grande quantité de haricots plantés pendant la longue saison des pluies. Attention : il manque une valeur dans la colonne**
```{r filter_13, exercise=TRUE}

```

```{r filter_13-solution}
filter(BeanSurvey, BEANSPLANTED_LR==max(BEANSPLANTED_LR, na.rm=TRUE))
# si nous omettons l'argument 'na.rm=TRUE' dans la fonction max(), nous nous retrouvons sans ménage.
# car la valeur manquante fait que max(BEANSPLANTED_LR) est également inconnu/manquant.
```







## arrange()

Détendons-nous un peu et jetons un bref coup d'oeil à la fonction `arrange()`, qui est utilisée pour ordonner les lignes d'un tableau de données en fonction des valeurs de certaines colonnes. La syntaxe est très similaire à celle de la fonction `select()`, car après avoir indique le tableau de données, nous indiquons simplement la ou les colonnes par lesquelles nous voulons ordonner le tableau de données. Ordonnons notre tableau de données par superficie de l'exploitation :

```{r arrange_1, exercise = TRUE}
arrange(BeanSurvey, LANDAREA)
```

Selon la taille et la résolution de votre écran, vous devrez peut-être cliquer sur la petite flèche en haut à droite pour atteindre la colonne "LANDAREA" et vérifier que les données ont bien été ordonnées par cette variable. Vous verrez que les ménages ayant la plus petite surface de terrain se trouvent en haut. C'est parce que par défaut, `arrange()` ordonne votre tableau de données en augmentant les valeurs de la colonne indiquée. Si nous voulons plutôt ordonner de la valeur la plus élevée à la plus basse, nous devons placer notre colonne à l'intérieur de la fonction `desc()` - "desc" pour *descending*.

```{r arrange_2, exercise = TRUE}
arrange(BeanSurvey, desc(LANDAREA))
```

Notez que nous pouvons ordonner un tableau de données par plusieurs colonnes et que ces colonnes n'ont pas besoin d'être numériques. Ordonnons notre tableau de données par groupe d'âge, sexe du chef de ménage et par ordre décroissant du nombre d'enfants respectivement :
```{r arrange_3, exercise = TRUE}
arrange(BeanSurvey, AGEHH, GENDERHH, desc(CHILDREN))
```
Les ménages dont le chef de famille a entre 20 et 30 ans sont désormais tout en haut, celui dont le chef de famille est une femme étant le premier. Et pour les ménages dirigés par un homme, plus le nombre d'enfants est élevé, plus ils se situent en haut dans le tableau.


Comme cette section est un peu plus courte que les autres, permettez-moi de vous présenter brièvement la fonction `slice()`, qui est très utile pour retrouver rapidement des lignes spécifiques par position. La syntaxe est similaire à toutes les fonctions de base de dplyr. Les données sont le premier argument, et ensuite nous indiquons les lignes que nous voulons. Puisque `1:5` est une abréviation de `c(1,2,3,4,5)`, nous pouvons récupérer les 5 premières lignes de notre tableau de données avec la commande suivante :
```{r arrange_slice, exercise = TRUE}
slice(BeanSurvey, 1:5)
```
`slice()` est souvent utile après `arrange()`, pour récupérer les quelques lignes qui ont les valeurs les plus élevées ou les plus basses pour la colonne utilisée pour ordonner les lignes. Combinant des manipulations de ce type est ce que nous apprendrons dans la deuxième partie du manuel. 



**Question : Utilisez la fonction `arrange()` pour ordonner les lignes du tableau de données BeanSurvey par ordre décroissant du nombre d'adultes dans le ménage**
```{r arrange_4, exercise = TRUE}

```

```{r arrange_4-solution}
arrange(BeanSurvey, desc(ADULTS))
```


## summarise()

La prochaine fonction que nous allons découvrir est "summarise()`, qui calcule des résumés de variables dans notre tableau de données. Comme pour toutes les autres fonctions dplyr, le premier argument est le nom de nos données. Le deuxième argument fournit une fonction de résumé utilisée sur une variable des données.


Par exemple, pour connaître la superficie totale de toutes les exploitations agricoles des ménages dans le tableau des données BeanSurvey, nous pouvons utiliser la fonction de résumé `sum()` :
```{r summarize_1, exercise = TRUE}
summarise(BeanSurvey, sum(LANDAREA))
```

Cela semble équivalent à faire:
```{r summarize_1b, exercise = TRUE}
sum(BeanSurvey$LANDAREA)
```

Sauf qu'avec `summarise()`, le résultat est un tableau de données, ce qui est extrêmement utile si nous voulons utiliser nos résumés plus tard, ou combiner notre commande avec d'autres manipulations. Nous devrions également nous habituer à donner un nom aux colonnes de résultats contenant nos resumes statistiques afin de pouvoir les réutiliser facilement dans les étapes ultérieures. Pour ce faire, nous plaçons le nom que nous souhaitons pour notre résumé suivi d'un seul signe égale juste devant notre calcul.
```{r summarize_2, exercise = TRUE}
summarise(BeanSurvey, totalArea=sum(LANDAREA))
```
Notez que nous utilisons le simple signe d'égale, et non le double signe d'égale, car nous **attribuons** notre resume statistique `sum(LANDAREA)` à une colonne appelée `totalArea`.


**Remarque** : Vous pouvez parfois voir des gens utiliser summari**z**e() au lieu de summari**s**e() comme je le fais dans la vidéo. Ces deux fonctions sont identiques. Les personnes qui ont developpe  dplyr viennent de Nouvelle-Zélande, où ils utilisent l'orthographe britannique summari**s**e(). Mais ils sont très gentils et ont décidé d'autoriser aussi l'orthographe américaine.



Nous pouvons demander à R de nous donner plus d'un résumé statistique, en énumérant les calculs que nous voulons effectuer, séparés par des virgules.

```{r summarize_3, exercise = TRUE}
summarise(BeanSurvey, households=n(), mean_area=mean(LANDAREA), sd_area=sd(LANDAREA))
```
Ici, nous avons utilisé les fonctions `mean()` et `sd()` pour calculer la moyenne et l'écart-type de la colonne LANDAREA. Nous avons également utilisé la fonction `n()`, qui compte simplement le nombre de lignes - c'est-à-dire, ici, le nombre de ménages. Notez qu'avec `n()`, nous ne mettons pas de nom de variable entre parenthèses, puisque le nombre de lignes ne dépend pas des variables.

Jusqu'à présent, nous n'avons utilisé que des variables numériques dans nos calculs, mais nous pouvons également utiliser des facteurs ou des variables catégorielles. Par exemple, il est souvent utile de compter le nombre d'occurrences d'une certaine valeur en utilisant des conditions, un peu comme nous l'avons fait dans la section "filter()". Essayons de compter le nombre de ménages dirigés par une femme et le nombre de ménages dirigés par un homme :

```{r summarize_4, exercise = TRUE}
summarise(BeanSurvey, female_HH=sum(GENDERHH=="female"), male_HH= sum(GENDERHH=="male"))
```

Argh, on obtient la valeur "NA" ! Nous avons discuté du fait que R ne peut pas calculer certains resumes statistiques comme une moyenne, une somme ou un maximum lorsqu'il manque une donnée dans la variable, à moins d'ajouter l'argument "na.rm=TRUE". Nous n'avons pas discuté de la façon de vérifier la présence de valeurs manquantes en premier lieu par contre. Une bonne façon de faire ca est d'utiliser `filter()` avec la fonction disponible nativement dans R `is.na()`.

Voyons ce que fait la fonction `is.na()` lorsque nous l'appliquons à notre variable de genre :
```{r summarize_4b, exercise = TRUE}
is.na(BeanSurvey$GENDERHH)
```
Il nous donne un vecteur qui prend la valeur TRUE quand le SEXE est absent et FALSE sinon.


Nous pouvons ensuite l'utiliser dans `filter()` pour ne garder que les lignes où `is.na(GENDERHHH)` est égal à `TRUE` :
```{r summarize_4c, exercise = TRUE}
filter(BeanSurvey, is.na(GENDERHH)==TRUE)
```
Et voilà! Ce menage de Kimbugu était celui où le sexe du chef de famille manquait !
Notez que nous n'avons pas placé de guillemets autour du TRUE, ce qui peut être déroutant pour certains d'entre vous, car nous vous avons dit à plusieurs reprises que vous devriez toujours avoir des guillemets autour des chaînes de texte qui ne sont pas des objets ou des variables existants dans R. Eh bien c'est parce que dans R, `TRUE` et `FALSE` sont reconnus comme des valeurs plutôt que des chaînes de texte. Ne vous inquiétez pas, nous en reparlerons un peu plus tard.


Maintenant que nous avons confirmé qu'il y a une valeur manquante dans la variable GENDERHH, nous pouvons dire à R de l'ignorer en utilisant l'argument `na.rm=TRUE` dans la fonction `sum()` :

```{r summarize_6, exercise = TRUE}
summarise(BeanSurvey, female_HH=sum(GENDERHH=="female", na.rm=TRUE), male_HH= sum(GENDERHH=="male", na.rm=TRUE))
```
Nous avons nos résumés statistiques !

**Question : Utilisez summarise() pour calculer le nombre de ménages qui cultivent des haricots, du maïs et du café. Donnez des noms sensés a vos colonnes de resultat**
```{r summarize_7, exercise = TRUE}

```


```{r summarize_7-solution}
summarise(BeanSurvey, grow_beans = sum(BEANS=="Yes"), grow_maize = sum(MAIZE=="Yes"), grow_coffee = sum(COFFEE=="Yes")) 

```

`summarise()` est particulièrement utile lorsqu'elle est utilisée en combinaison avec la fonction `group_by()`, car cette dernière nous permet de calculer des résumés pour des ***groupes*** d'observations plutôt que pour le tableau de données tout entier. Nous apprendrons comment faire cela un peu plus tard dans la deuxième partie de ce manuel. 


## mutate()

La prochaine fonction à examiner est `mutate()`. Elle est utilisée pour modifier des colonnes existantes ou créer de nouvelles colonnes. La syntaxe est la suivante : Nous indiquons d'abord notre tableau de données, comme toujours, puis nous fournissons les calculs que nous voulons effectuer pour nos nouvelles colonnes.

Par exemple, il serait probablement utile de créer une nouvelle colonne représentant la taille de chaque ménage, en ajoutant le nombre d'enfants et le nombre d'adultes :
```{r mutate_1, exercise = TRUE}
mutate(BeanSurvey, hh_size = ADULTS + CHILDREN)
```

Comme pour la fonction de `summarise()` , nous pourrions omettre de nommer notre nouvelle colonne, mais alors R utiliserait simplement le calcul lui-même comme nom de colonne. C'est ce qui s'est passé dans la vidéo. Nous ne donnons pas toujours le bon exemple !

Vous pouvez voir que la nouvelle colonne "hh_size" apparaît à la toute fin du tableau de données (utilisez la petite flèche noire en haut à droite pour l'atteindre). Nous pourrions utiliser `select()` pour la déplacer davantage vers le début de nos colonnes si nous savions comment combiner plusieurs manipulations. Nous verrons bientôt comment faire cela.


Comme pour `summarise()`, vous pouvez utiliser des fonctions comme `sum()`, `min()`, `max()`, ou des calculs sur les conditions pour vous aider à créer vos nouvelles colonnes. Créons une variable qui nous indique si un ménage a des enfants ou non :

```{r mutate_2, exercise = TRUE}
mutate(BeanSurvey, has_children = CHILDREN > 0)
```
Dans la commande ci-dessus, lorsque la colonne CHILDREN est supérieure à 0, l'expression "CHILDREN > 0" renvoie "TRUE". Sinon, elle renvoie `FALSE`. Si vous regardez juste en dessous du nom de notre nouvelle variable (cliquez sur la flèche noire pour vous rendre à l'extrémité droite du tableau de données), vous verrez un ensemble de caractères gris bizarres. Il indique le type de la variable. Ici, il est ecrit "<lgl>" et "lgl" est une abréviation pour "logical" (logique). C'est parce que nous venons de créer une variable de type "logique". Les seules valeurs qu'une variable logique peut prendre sont "TRUE" et "FALSE", qui sont des valeurs spéciales utilisées par R pour déterminer si une condition est vraie ou fausse. Nous avions déjà créé une variable logique il y a quelques commandes lorsque nous avons vérifié s'il y avait une valeur manquante dans la variable GENDERHH en utilisant `is.na(GENDERHH)`, bien que nous ne l'ayons pas sauvegardée. Avec la commande "mutate()", nous la gardons dans notre tableau de données !

Notez que vous disposez d'un ensemble similaire de caractères gris sous chaque nom de colonne, et que `<chr>`, `<int>`, `<dbl>` indiquent que les variables correspondantes sont respectivement de type 'caractère', 'entier' et 'double', ces deux dernières étant des types différents de variables numériques. Les opérations et les fonctions que vous pouvez appliquer à une variable dépendent de leur type. Ces informations sont donc très utiles, notamment pour comprendre pourquoi vous obtenez des erreurs ou que les choses ne se passent pas comme prévu. Par exemple, chaque fois que vous essayez de faire un calcul avec une variable de type caractère, R vous donnera une erreur.


### créer des variables catégorielles en utilisant ifelse()

Jusqu'à présent, nous avons créé une colonne numérique (`hh_size` était de type entier) et une colonne de type logique. La création d'une variable catégorielle est un peu moins simple. Voyons une conne façon de le faire, en utilisant la fonction R native `ifelse()`, qui vérifie chaque ligne pour une condition et retourne une valeur qui dépend de cette condition. `ifelse()` prend trois arguments. Une condition à vérifier, une valeur qui est retournée si la condition est vérifiée, et une valeur retournée si la condition n'est **pas** vérifiée. La syntaxe est donc :

ifelse(`CONDITION`, `VALEUR SI LA CONDITION EST VRAIE`, `VALEUR SI LA CONDITION EST FAUSSE`)

Essayons avec un exemple simple. Nous allons créer une simple colonne hh_occupation, qui ne prend que deux valeurs : "Agriculteur" ou "Autre". Pour rappel, voici les valeurs que la colonne OCCUH prend dans notre jeu de données :
```{r mutate_2c, exercise = TRUE}
BeanSurvey$OCCUHH
```

Pour générer une variable qui prend la valeur "Agriculteur" si l'occupation du chef de ménage est agriculteur, et "autre" sinon, nous pouvons utiliser la commande suivante :

```{r mutate_2d, exercise = TRUE}
ifelse(BeanSurvey$OCCUHH == "Farmer", "Agriculteur", "Autre")
```

Et nous pouvons faire la même chose, mais à l'intérieur de la fonction mutate(), pour ajouter cette variable à notre tableau de données. Nous devons cependant supprimer "BeanSurvey$" de la commande, puisque les données sont déjà indiquées comme premier argument de la mutation.

```{r mutate_2e, exercise = TRUE}
mutate(BeanSurvey, hh_occupation = ifelse(OCCUHH== "Farmer", "Agriculteur", "Autre"))
```


### créer plusieurs colonnes et remplacer des colonnes

Bien sûr, nous pouvons créer plusieurs colonnes à la fois. Il suffit de séparer les calculs associés par des virgules.

```{r mutate_3, exercise = TRUE}
mutate(BeanSurvey, hh_size = ADULTS + CHILDREN, has_children = CHILDREN > 0, hh_occupation = ifelse(OCCUHH== "Farmer", "Agriculteur", "Autre"))
```


Et si vous vous souvenez bien, j'ai dit que `mutate()` peut aussi "modifier" une colonne. Vous y parvenez en utilisant le nom d'une colonne déjà existante comme nom de votre nouvelle colonne. Ici, nous remplaçons la variable `CHILDREN` plutôt que de créer la variable `has_children` :

```{r mutate_4, exercise = TRUE}
mutate(BeanSurvey, CHILDREN = CHILDREN > 0)
```
Vous devez cependant être prudent lorsque vous modifiez des colonnes existantes. En général, comme il n'est pas trop ennuyeux d'avoir beaucoup de colonnes - puisque nous avons la fonction `select()` pour choisir celles que nous voulons - nous préférons souvent créer de nouvelles colonnes plutôt que de modifier celles qui existent déjà.


**Question : créer une colonne qui mesure le rendement de haricots par acre de chaque ménage pendant la longue saison des pluies. Donnez-lui un nom sensé**

```{r mutate_5, exercise = TRUE}

```

```{r mutate_5-solution}
mutate(BeanSurvey, yield_per_acre_LR = BEANSHARVESTED_LR/LANDAREA)

```

Cette nouvelle colonne sera utile pour analyser notre tableau de données, mais nous ne savons toujours pas comment associer les résultats de nos manipulations entre elles et avec d'autres opérations. Il est temps de passer a la deuxième partie de la session dplyr !

## Annexe : données "BeanSurvey 

Les données que nous utilisons dans cette session sont un extrait d'une enquête menée en Ouganda auprès d'agriculteurs identifiés comme cultivant des haricots.

Le tableau de données contient un extrait de 50 réponses à 23 des questions de l'enquête, et a été importé dans R en tant que base de données appelée "BeanSurvey".

Un résumé des colonnes du tableau de données est présenté ci-dessous.

```{r, echo=FALSE,message=FALSE,warning=FALSE}


data.frame(Column=colnames(BeanSurvey),
           Description=c("Identifiant de l'agriculteur", "Nom du village", "Composition du ménage", "Sexe du chef de ménage", "Âge du chef de ménage",
                         "Occupation du chef de ménage", "Nombre d'adultes dans le ménage", "Nombre d'enfants (<18) au sein du ménage", "Cultivent-ils du matoke?",
                         "Cultivent-ils du maïs?", "Cultivent-ils des haricots?", "Cultivent-ils des bananes?", "Cultivent-ils du manioc?",
                         "Cultivent-ils du café?", "Superficie de la ferme (acres)", "Utilisation de la main-d'oeuvre", "Cultures intercalaires avec des haricots",
                         "Responsabilité de décision des ménages", "Cultivent-ils des haricots pour la vente?", "Quantité de haricots plantés pendant la longue saison des pluies",
                         "Quantité de haricots plantés pendant la courte saison des pluies", "Quantité de haricots récoltés pendant la longue saison des pluies"
                         , "Quantité de haricots récoltés pendant la courte saison des pluies")) %>% kable()

```


Prenez le temps de parcourir le tableau des données ci-dessous pour vous familiariser avec les colonnes et le type de données stockées dans chacune d'elles. Vous aurez peut-être besoin de vous référer à ces données à certains moments au cours de ce tutoriel. N'oubliez pas que R est sensible à la casse, vous devrez donc toujours vous référer aux variables de ce tableau de données exactement comme elles sont écrites dans les données. Il y a une colonne dans ces données appelée "GENDERHH" mais il n'y a pas de colonne dans ces données appelée "GenderHH".

```{r,echo=FALSE}
DT::datatable(BeanSurvey)
```

(Vous pouvez utiliser les touches fléchées de votre clavier pour faire défiler vers la droite au cas où le tableau de données ne tiendrait pas entièrement sur votre écran)


## Annexe : Liens de référence utiles  


La documentation officielle de dplyr (en anglais): <a href="https://dplyr.tidyverse.org/" target="_blank">https://dplyr.tidyverse.org/</a> 

Bon chapitre sur l'utilisation de dplyr: <a href="https://juba.github.io/tidyverse/10-dplyr.html" target="_blank">https://juba.github.io/tidyverse/10-dplyr.html</a> 
 


Aide memoire dplyr "CheatSheet" (en anglais):<a href="https://github.com/rstudio/cheatsheets/blob/master/data-transformation.pdf" target="_blank">https://github.com/rstudio/cheatsheets/blob/master/data-transformation.pdf   </a>  

"Data Manipulation Tools" - video youtube par RStudio (en anglais):
<a href="https://www.youtube.com/watch?v=Zc_ufg4uW4U" target="_blank">dplyr -- Pt 3 Intro to the Grammar of Data Manipulation with R   </a> 

